【裁判字號】    99,消債更,1
【裁判日期】    990409
【裁判案由】    聲請更生程序
【裁判全文】
臺灣高雄地方法院民事裁定             99年度消債更字第1號
聲  請  人  甲○○
上列當事人因消費者債務清理事件聲請更生，本院裁定如下：
    主  文
聲請人甲○○自中華民國九十九年四月九日下午五時起開始更生
程序。
命司法事務官進行本件更生程序。
    理  由
一、聲請意旨略以：聲請人前因消費借貸、自用住宅借款、信用
    卡契約、現金卡契約等原因，對如附表所示金融機構負有如
    附表所示債務，聲請人雖曾於民國97年11月28日以書面向最
    大債權金融機構中國信託商業銀行股份有限公司（下稱中國
    信託銀行）請求共同協商債務清償方案經協商成立，並經台
    北地方法院以97年度消債核字第12811號裁定認可，惟聲請
    人因失業、儲蓄用罄，自98年7月10日起毀諾。目前債務已
    達新臺幣（下同）899,867元，有不能清償之虞，爰依法聲
    請准予裁定更生。
二、按債務人不能清償債務或有不能清償之虞者，得依本條例所
    定更生程序，清理其債務；債務人對於金融機構因消費借貸
    、自用住宅借款、信用卡或現金卡契約而負債務，在聲請更
    生或清算前，應提出債權人清冊，以書面向最大債權金融機
    構請求協商債務清償方案，並表明共同協商之意旨；債務人
    與金融機構協商成立者，不得聲請更生或清算。但因不可歸
    責於己之事由，致履行顯有重大困難者，不在此限。消費者
    債務清理條例（下稱本條例）第3 條、第151 條第1 項、第
    5 項分別定有明文。本條例之立法意旨，在於避免已陷入經
    濟上困境之消費者，於惡性循環之債務窘境中自生自滅，而
    衍生嚴重之社會問題，難以維持安定之社會經濟秩序，故為
    兼顧債權人、債務人雙方之利益，對陷於經濟上困境之消費
    者，乃允其於本條例施行後，得選擇以重建型之更生程序或
    清算型之清算程序清理其債務，藉以妥適調整債務人與債權
    人及其他利害關係人間之權利義務關係，保障債權人獲得公
    平受償，並謀求消費者經濟生活之重建復甦機會。惟對於已
    與金融機構協商成立之債務人，若非因不可歸責於己之事由
    ，致履行顯有重大困難，僅係為圖謀減免債務，而不為債務
    之履行，自有違債權契約為誠信契約之本旨，故依本條例第
    151 條第5項前段之規定，不得聲請更生或清算，始能避免
    債務人任意毀諾已成立之協商，濫用更生或清算之裁判上債
    務清理程序，肇致道德危險。而此處所謂「不可歸責於己之
    事由」，難以一概而論，應斟酌債務人毀諾時之情事判斷之
    ，如客觀上聲請人之支出增多，或收入、收益減少，非其成
    立協商時所能預期，又如協商成立時所定之條件過苛，超越
    債務人之負擔能力而客觀上履行不能，或雖未超過債務人之
    所得，然留與債務人使用之資金過少，使債務人無法維持其
    基本生活，均屬之。
三、經查：
（一）聲請人於本條例施行後於97年1128日與債權銀行成立前置
      協商，成立「每月清償13,000元，共93期，年利率7.00%
      」之分期還款協議，而聲請人於98年7月起毀諾不再履行
      ，此有中國信託銀行所發「前置協商毀諾通知函」附卷可
      稽（本案卷第13頁、第16頁）是聲請人聲請更生，本院審
      酌聲請人目前全部收支及財產狀況，評估聲請人之毀諾可
      否歸責後，再行審酌是否聲請人經濟情況已不能維持符合
      人性尊嚴之最基本生活條件，而有「不能清償或不能清償
      之虞」之情，合先敘明。
（二）聲請人主張自98年3月31日起失業，雖於同年4月27日參加
      職業訓練，冀此有助覓職，並於同年5月13日結訓，然結
      訓後仍無法順利就業，至同年月31日所有儲蓄幾已用罄。
      同年6月時失業給付始行核發，惟此尚且難以支應生活，
      故不得已於同年7月毀諾，上開情節均有卷證可稽，堪認
      屬實(本案卷第72頁、第66頁）。另依中國信託銀行陳報
      狀所載聲請人於前置協商時所得狀況為每月38,000元（本
      案卷第130頁至第131頁參照），並以此為基礎成立協商，
      則其後聲請人失業，雖領有勞保失業給付（98年5月起至
      10月，共六次），然每月最高25,800元，最低19,350元，
      是聲請人收入減幅略為百分之三十三至百分之五十，此客
      觀條件之變動難謂非鉅，且顯非聲請人協商之時所能預期
      者。
（三）另就聲請人財產負債狀況而言，依據金融聯合徵信中心資
      料所示（本案卷第38頁至第40頁參照），無擔保並無優先
      權債務達899,867元，並依財政部臺灣省南區國稅財產資
      料歸屬清單所示，聲請人僅有房屋一座總值為59,400元（
      本案卷第46頁參照），另聲請人有國華人壽編號AWO18521
      之20年期保額20萬元之壽險保單、中華郵政編號00000000
      之20年期保額50萬元，債務顯遠大於資產，可知聲請人端
      賴勞動所得以為清償債務，一旦勞動所得來源有變故，即
      無以償債。揆諸上開說明，是聲請人主張毀諾係因「不可
      歸責於己之事由」乙情，核屬有據。
（四）聲請人雖主張其與受其扶養之人每月需支出必要生活費用
      達34,560元，惟聲請人並未提出全部開銷憑證，尚難遽認
      其主張為真。按本條例之立法目的在於妥適調整債務人與
      相關債權人間之權利義務關係，使債務人得以在維持符合
      人性尊嚴之最基本生活條件下，本於誠信原則盡其最誠摯
      努力清償債務，則債務人與受其撫養之人之必要生活費用
      亦應本此原則以定之。查內政部公告之98年度高雄縣低收
      入戶最低生活費每人每月9,829元，此係內政部依據社會
      救助法第4條規定所制訂之標準應屬可採，聲請人與受其
      撫養之人之必要生活費用依此計算，自屬合理正當。
（五）聲請人自陳父母均領有身心障礙手冊，雖其不詳其情，但
      應領有津貼或補助，且父母之扶養義務人併同聲請人在內
      共有五人，是以渠僅提報每月2,000元為扶養父母費用乙
      情，核屬合理，當予允許（本案卷第109頁、第76頁、第
      62頁參照）。另聲請人亦自陳配偶從事家庭代工，每月或
      有2,000元至3,000元不等之收入，則聲請人每月必要生活
      費用與及扶養父母、配偶與兩名未成年子女之費用，依前
      開內政部公告之標準計算當為39,316元【計算式：自己必
      要生活費用9,829+扶養配偶維持其必要生活費用(9,829-
      2,000)+扶養父母維持其必要生活費用2,000+扶養兩名未
      成年子女維持必要生活之費用(9,829+9,829) 小數點以下
      四捨五入】，而依聲請人以往勞動收入之紀錄觀察，顯然
      聲請人每月收入已難以支應，遑論償還其他無擔保及無優
      先權債權，是聲請人主張其有不能清償之虞乙節，當屬有
      據。
四、綜上所述，本件聲請人為一般消費者，其有無法清償所負債
    務之情事，又所負無擔保或無優先權之債務，並未逾1,200萬
    元。且未經法院裁定開始清算程序或宣告破產，復查無消費
    者債務清理條例第6 條第3 項、第8 條或第46條各款所定駁
    回更生聲請之事由存在，則聲請人聲請更生，應屬有據，自
    應准許。
五、依消費者債務清理條例第45條第1項，裁定如主文。
中    華    民    國    99    年    4     月     9    日
              民事第四庭    法      官  陳樹村
上為正本係照原本作成。
本裁定不得抗告。
本裁定已於99年4月9日下午5時公告。
中    華    民    國    99    年    4     月    9     日
                            書  記  官  葉姿敏
附表：
┌──────┬─────┬───────┐
│中國信託銀行│428845    │消費借貸      │
├──────┼─────┼───────┤
│國泰世華銀行│354022    │消費借貸      │
├──────┼─────┼───────┤
│兆豐國際商銀│117000    │消費借貸      │
└──────┴─────┴───────┘

司法院資訊處製作；財團法人民間司法改革基金會備份。
